【裁判字號】    98,重訴,84
【裁判日期】    991228
【裁判案由】    不動產所有權移轉登記
【裁判全文】
臺灣嘉義地方法院民事判決              98年度重訴字第84號
原      告  曾慶輝
訴訟代理人  姚本仁律師
被      告  鄭中平
訴訟代理人  郭錦茂律師
上列當事人間請求不動產所有權移轉登記事件，於民國99年12月
14日言詞辯論終結，本院判決如下：
    主  文
被告應將坐落嘉義市○○段第一一八八地號土地所有權應有部分
參分之壹，移轉登記與原告。
訴訟費用由被告負擔。
原告假執行之聲請駁回。
    事  實 及 理 由
一、原告起訴主張：
  （一）原告於民國90年12月間向被告借款，應被告要求於同年
        12月14日出具「讓與擔保無息融資切結書」並開立本票
        6 紙，由訴外人黃宗宏擔任連帶保證人，雙方約定以讓
        與擔保方式，即原告將名下坐落於嘉義市○○段第1188
        號、持分三分之一土地（以下稱系爭土地）移轉所有權
        與被告，被告則於原告移轉過戶完成後，給付原告新臺
        幣（下同） 600萬元。雙方並於切結書第三條約定原告
        自91年4月至 9月份每月還款100萬元，將前開土地買回
        及移轉登記予原告或指定之人；切結書第四條、第五條
        則約定，原告未依約履行，方喪失買回權，買回權喪失
        後，被告方得自行處分前開不動產。原告已依約清償完
        畢，詎被告拒絕將系爭土地移轉登記與原告，原告爰依
        上開切結書第三條約定請求被告移轉登記與原告。
  （二）對被告抗辯所為之陳述：
    １、被告雖辯稱不認識原告，係訴外人黃宗宏積欠其款項云
        云，惟被告並不否認匯款之事實，倘被告辯稱不認識原
        告屬實，則為何接受原告之匯款多年而均無異議？系爭
        土地之土地登記謄本雖顯示被告取得系爭土地之原因係
        「買賣」，然兩造間實係隱藏「讓與擔保」之合意。否
        則原告、連帶保證人黃宗宏何需還款 600萬元與被告？
        且系爭土地90年間有過戶給被告，93年本欲委託證人即
        代書李志祥辦理過戶回來給原告，且未論及買賣價金，
        可以看出本件確實是「信託讓與擔保」。
    ２、切結書若如被告抗辯為造假，則何以90年底才從原告處
        過戶至被告名下，93年又要從被告處過戶回原告名下？
        又何以93年間過戶回原告名下時未論及買賣價金？倘本
        件確係買賣，或如同被告所稱係訴外人黃宗宏作為補償
        被告之用，則必然有買賣契約或結算欠款金額之文件（
        私契）存在，請被告提出。但被告絕無可能提出，蓋其
        所辯不實。且依證人黃宗宏、張素梅及李志祥之證詞，
        以及兩造履約過程，可證兩造間確有讓與擔保無息融資
        之協議存在。被告要求原告單方出具切結書，原告礙於
        訴外人黃宗宏請託出面借款，因借款人是經濟上弱勢，
        乃不得不以單方切結方式簽立該讓與擔保無息融資切結
        書。
    ３、被告借款予原告之 600萬元款項，係90年12月27日自被
        告彰化銀行信義分行匯款 390萬元至原告第一銀行帳戶
        內；另 200萬元係因訴外人黃宗宏急於歸還第三人白錦
        松借款，原告乃要求被告於90年12月28日直接匯款至第
        三人白錦松經營之僑銀企業股份有限公司合作金庫忠孝
        分行帳戶內。餘款10萬元，被告則預扣作為委任證人即
        代書李志祥辦理過戶之費用。
    ４、被告抗辯原告係訴外人黃宗宏之人頭，訴外人黃宗宏將
        系爭土地登記與被告係為作為無力清償債務之賠償，顯
        欲將案件導向係訴外人黃宗宏向被告借款，無非係為使
        案件複雜化，並不足採。而證人潘東發之證詞虛偽不實
        且與常理不符，僅是配合被告主張將本案導向是訴外人
        黃宗宏與被告間之借貸關係。又證人羅淑莉與被告具長
        期從屬關係，其證詞偏頗不實。
  （三）聲明：１、被告應將坐落嘉義市○○段第1188地號、地
        目為田地，面積5403.28平方公尺之土地，應有部分3分
        之1 所有權，移轉登記予原告。２、原告願供擔保，請
        准宣告假執行。
二、被告抗辯則以：
  （一）被告與原告素不相識，亦非親非故，被告不可能於90年
        12月間借款 600萬元給原告，兩造間並無任何借貸關係
        存在。
  （二）原告乃訴外人黃宗宏之人頭，訴外人黃宗宏因炒作臺鳳
        股票失敗，積欠外界甚多債務，而將系爭土地登記在原
        告名下。原告會將系爭土地所有權移轉登記給被告，係
        因被告受訴外人黃宗宏委託為其處理與地下錢莊間之債
        務糾紛、宏陽建設公司（臺鳳公司關係企業）木柵再興
        風采新建工程之復建、碧擎建設大北投新建工程案復建
        等事宜，被告均未收到約定之報酬，訴外人黃宗宏乃以
        原告為所有權名義人之系爭土地移轉登記給被告，做為
        補償。
  （三）被告從未見過原告所提出之讓與擔保無息融資切結書及
        本票 6張，均否認其形式上為真正。被告不曾簽立切結
        書，且其上均無被告之簽名與蓋章，應是原告臨訟偽造
        。又本票原本與影本並非完全相同，原本印文有打叉或
        刪除的記號，況如果有收回原本，應有收據，此有違經
        驗法則。再者，原告提出之本票所載地址是臺鳳公司地
        址，如是原告本人借款，應該書寫自己的地址，且被告
        不認識原告，如果原告向被告借錢，被告一定會要求核
        對身分證，不可能蓋上臺鳳公司地址的戳章就借款。原
        告不能隨便拿一份其與關係人黃宗宏簽名其上之「讓與
        擔保無息融資切結書」影印本，就隨便主張被告是該切
        結書之當事人。且依證人張素梅、李志祥之證詞尚不足
        證明兩造間有簽訂該讓與擔保無息融資切結書。
  （四）訴外人黃宗宏經常急需款項向被告借款，被告係依其指
        示而請證人羅淑莉將款項匯款至訴外人黃宗宏指定之帳
        戶，因此不能以被告曾匯款至原告帳戶即認為兩造間有
        借貸關係。
  （五）聲明：１、原告之訴及假執行之聲請均駁回。２、若受
        不利之判決願供擔保請准宣告免為假執行。
三、得心證之理由：
  （一）原告主張其於90年12月 3日將其所有坐落於嘉義市○○
        段第1188號地號土地所有權應有部分三分之一移轉登記
        與被告；而被告曾於90年12月27日自其彰化銀行信義分
        行匯款 390萬元至原告第一銀行帳戶內，另於90年12月
        28日匯款 200萬元至訴外人白錦松所經營僑銀企業股份
        有限公司在合作金庫忠孝分行帳戶內等情，為被告所不
        爭執，並有系爭土地所有權狀影本乙份、土地登記謄本
        2份（見本院卷第15頁、第16頁、第20頁）、匯款明細2
        紙（見本院卷第57頁、第58頁）及彰化銀行信義分行99
        年5月20日函覆之匯款傳票乙份（見本院卷第100頁、第
        101頁）在卷可稽。是此部分事實，堪信為真。
  （二）原告主張其於90年12月間向被告借款 600萬元而應被告
        要求於同年12月14日出具「讓與擔保無息融資切結書」
        並開立本票 6紙，由訴外人黃宗宏擔任連帶保證人，兩
        造間約定以讓與擔保方式將系爭土地移轉所有權與被告
        ，原告已依約清償完畢而依切結書第三條約定請求被告
        將系爭土地移轉登記予原告等語。此為被告所否認，並
        抗辯兩造間並不存在借貸關係，原告所提出之切結書、
        本票均無被告簽名而屬臨訟偽造；原告乃訴外人黃宗宏
        之人頭，系爭土地係移轉所有權與被告係因訴外人黃宗
        宏未給付被告代為處理債務之報酬而作為補償等詞。是
        本件之爭點厥為：１、原告所提出之「讓與擔保無息融
        資切結書」及附件影本是否真正？兩造間是否存在以系
        爭土地作讓與擔保之借貸關係？２、若兩造存在前揭關
        係，原告是否已得請求被告移轉登記系爭土地所有權？
  （三）經查：
    １、按聲明書證，應提出文書為之；當事人無正當理由不從
        提出文書之命者，法院得審酌情形認他造關於該文書之
        主張或依該文書應證之事實為真實，民事訴訟法第 341
        條及第345條第1項固有明文。然本件原告提出「讓與擔
        保無息融資切結書」及其附件影本欲證明兩造間存有以
        系爭土地作讓與擔保之借貸關係，並主張該切結書原本
        已交由被告所收執，原告並未執有原本等情，被告則否
        認上開「讓與擔保無息融資切結書」及其附件之形式上
        真正，並抗辯上開切結書為原告臨訟偽造。是原告所提
        出之「讓與擔保無息融資切結書」及附件影本與否已成
        為本件兩造之爭點，本院在調查其他證據之前自無從先
        行肯認被告確實執有該「讓與擔保無息融資切結書」及
        附件之原本而依民事訴訟法第 343條以裁定命被告提出
        ，並於被告不提出時依民事訴訟法第345條第1項認原告
        關於該文書之主張為真實。惟本院調查其他證據後，如
        認原告所主張其提出文書影本所載內容屬實，並審酌被
        告顯無提出該文書原本而自證其抗辯不實之可能，自得
        審酌全辯論意旨及調查其他證據之結果，判斷原告關於
        該文書之主張之真偽及該文書之證據價值，合先敘明。
    ２、原告主張其於90年12月間向被告借款，應被告要求於同
        年12月14日出具「讓與擔保無息融資切結書」並開立本
        票 6紙，由訴外人黃宗宏擔任連帶保證人，雙方約定以
        讓與擔保方式由原告系爭土地移轉所有權與被告，被告
        則於原告移轉完成後給付原告 600萬元等情，此據原告
        提出「讓與擔保無息融資切結書」影本乙紙（原證 1）
        及其所主張該切結書之附件，即：系爭土地所有權狀及
        土地登記謄本影本各乙份（原證3），以及本票6紙在卷
        可憑。被告固抗辯該紙「讓與擔保無息融資切結書」為
        原告所片面臨訟偽造，然原告係於98年11月27日提起本
        件訴訟時始於起訴狀檢附該紙「讓與擔保無息融資切結
        書」影本及其所主張之上開附件，而該切結書所載之立
        書人連帶保證人欄書有訴外人黃宗宏之親筆簽名、住址
        及身分證統一編號等情，此觀該紙「讓與擔保無息融資
        切結書」影本即明，並據證人黃宗宏於本院審理時結證
        屬實（見本院卷第68頁），復有證人黃宗宏當庭書寫之
        姓名、住址及身分證統一編號字跡可資對照（見本院卷
        第70頁、第74頁）；而證人黃宗宏早於於96年11月 2日
        即入監服刑等情，則有其在監在押紀錄表在卷可稽（見
        本院卷第49頁），故證人黃宗宏客觀上顯無可能為配合
        原告提起本件訴訟而片面臨訟偽造上開「讓與擔保無息
        融資切結書」甚明，是被告上開辯詞已難認有據。次觀
        諸該紙「讓與擔保無息融資切結書」影本所載作成日期
        為「九十年十二月十四日」，對照原告所主張作為該切
        結書附件之土地登記謄本影本之列印時間為「90年12月
        12日14時20分」（見本院卷第16頁），適在該切結書所
        載作成日期之前二日；再參以系爭土地確於90年12月26
        日完成所有權移轉登記為被告所有等情，此為兩造所不
        爭執，並有系爭土地謄本及該次移轉登記之登記申請書
        等資料各乙份（見本院卷第20頁、第116頁至127頁）在
        卷可憑，亦確為該切結書所載作成日期之後，足徵原告
        主張該系爭土地所有權狀及土地登記謄本影本（原證 3
        ）為上開切結書之附件，並非無據，且堪認該紙土地登
        記謄本之列印與該「讓與擔保無息融資切結書」影本之
        作成顯非專為配合本件訴訟之提起無訛。此外，由該紙
        「讓與擔保無息融資切結書」係採用「切結書」之形式
        及用語，而非採契約書形式，可認作成該份文書之用意
        原係由立書人簽立後交付他造收執以作為他造憑證之意
        ，且該切結書上亦未書明該切結書作成時存有一式二份
        之情形；衡酌金錢借貸關係中借用人為求得順利借得款
        項，在書立借款相關字據時恆處於配合貸與人之相對弱
        勢地位，證人黃宗宏於本院審理時亦證稱：該切結書之
        格式是遵照被告的要求，因當初伊要向被告借錢，被告
        不願借伊，要伊找一位有資產的人向被告借，並要求伊
        作連帶保證人（見本院卷第69頁）等語，是原告未能執
        有該份切結書原本，亦難認違背常情。被告固以該切結
        書上僅有被告單方簽名而無被告簽章而質疑該紙切結書
        之真正，並指其不符交易常情。然對照被告所自行提出
        欲證明訴外人黃宗宏曾授權被告處理與地下錢莊間債權
        債務糾紛事宜之「和解確認書」（見本院卷第 219頁；
        被證 3之一部），其格式、用語實俱與「讓與擔保無息
        融資切結書」相仿，亦即：該文書上未有兩造簽名，只
        有立書人單方書寫簽名、身分證統一編號及住址後致被
        告收執，故更難僅以「讓與擔保無息融資切結書」上無
        被告之簽章，即遽認該紙切結書為原告所片面偽造，是
        被告上開抗辯，亦難採憑。
    ３、另由系爭土地之移轉過程及兩造間金錢之流向以觀：系
        爭土地確於90年12月26日完成移轉登記自原告名下轉為
        被告所有等情，此為兩造所不爭執，並有系爭土地謄本
        及該次移轉登記之登記申請書等資料各乙份（見本院卷
        第20頁、第116頁至127頁）在卷可憑。被告旋於翌日即
        90年12月27日自其彰化銀行信義分行匯款 390萬元至原
        告第一銀行帳戶內，緊接於90年12月28日匯款 200萬元
        至訴外人白錦松所經營僑銀企業股份有限公司在合作金
        庫忠孝分行帳戶內等情，為兩造所不爭執，業如上述；
        而原告主張另有餘款10萬元為被告預扣作為委任證人即
        代書李志祥辦理過戶之費用，此據證人張素梅、李志祥
        於本院審理時結證屬實（見本院卷第85頁、第88頁），
        此亦與其所主張兩造間以系爭土地所有權移轉方式作讓
        與擔保等情相合，總計確有如該切結書所載之 600萬元
        款項於系爭土地移轉登記完成後自被告處流向原告及訴
        外人黃宗宏所指定之帳戶，是原告主張兩造間以該紙切
        結書為據，存在以系爭土地作讓與擔保之借貸關係，並
        非憑空杜撰。且被告確曾於91年4月15日、91年5月15日
        、91年6月14日、91年7月15日、91年8月14日及91年9月
        13日先後收受來自原告及訴外人黃宗宏之還款及匯款共
        計600萬元等情，有收據乙紙及匯款資料5紙（見本院卷
        第17頁至第19頁）在卷可考，俱與「讓與擔保無息融資
        切結書」所約定之借還款金額及清償期日吻合，並據證
        人即負責處理還款事宜之張素梅證述明確（見本院卷第
        83頁、第84頁）。再對照原告另提出由原告作為發票人
        、訴外人黃宗宏作為連帶保證人之本票 6紙（見本院卷
        第9頁至第14頁），各張票面金額均100萬元，到期日分
        別為91年4月15日、同年5月15日、同年6月15日、同年7
        月15日、同年8月15日及同年9月15日，更與該紙「讓與
        擔保無息融資切結書」所載之借還款金額及清償期日約
        訂吻合，並據證人黃宗宏於本院結證稱：該 6紙本票係
        被告要求分六個月還款，每次還款取回一張（見本院卷
        第68頁）等語明確，堪信該 6紙本票確係為配合「讓與
        擔保無息融資切結書」之約定所作成無訛；至被告抗辯
        原告所提出上開 6紙本票之原本上有打叉，不符常情云
        云（見本院卷第42頁至第47頁），惟該 6紙本票原本係
        交由被告所收執，待依約逐期清償時逐次由證人張素梅
        向證人羅淑莉取回等情，此據證人張素梅於本院審理時
        結證屬實（見本院卷第83頁），對照上開還款及匯款之
        金額、日期及過程以觀，原告清償而取回本票原本後將
        上開本票打叉作廢，自難認為有何悖於事理。此外，系
        爭土地曾於93年間一度欲由被告名下再辦理移轉登記與
        原告等情，此據證人即土地代書李志祥及證人張素梅於
        本院審理時均結證明確（見本院卷第84頁、第87頁），
        並有嘉義市稅捐稽徵處土地增值稅不課徵證明書、土地
        買賣所有權移轉契約書及嘉義市西區區公所農業用地作
        農業使用證明書各乙份（見本院卷第105頁至第108頁）
        在卷可佐。而當事人為申辦上開土地增值稅不課徵證明
        書必須檢附：土地增值稅申報書一式三份、契約書影本
        乙份、權利人及義務人身分證明文件影本、農業用地作
        農業使用證明書等資料；另當事人為申辦農業用地作農
        業使用證明書則需檢具：最近一個月內核發之土地登記
        謄本及地籍圖謄本、申請人國民身分證影本、戶口名簿
        影本或戶籍謄本、目的事業主管機關許可文件、都市計
        畫土地使用分區證明等資料，此有嘉義市稅務局99年 7
        月26日嘉市稅土字第0990721871號函、嘉義市政府99年
        7 月20日府建農字第0991403662號函各乙份（見本院卷
        第179頁、第180頁）在卷可考，是由申辦上開證明書所
        需具備之文件以觀，俱需當時作為系爭土地所有權人之
        被告配合提供證件及印鑑章，此亦據證人李志祥於本院
        審理時結證屬實（見本院卷第87頁），故堪認93年間系
        爭土地欲由被告名下再辦理移轉登記與原告之移轉登記
        手續確曾徵得被告同意無疑。而由上開系爭土地申辦移
        轉所有權之過程以觀，均分別以兩造為申辦名義人，即
        更堪認兩造間對於以系爭土地作讓與擔保之借貸關係確
        有合意無誤。
    ４、被告固辯稱：伊與原告素不相識，不可能於90年12月間
        借款 600萬元給原告，兩造間並無任何借貸關係存在，
        借貸關係存在被告與訴外人黃宗宏間云云；並辯稱：原
        告乃訴外人黃宗宏之人頭，系爭土地係移轉所有權與被
        告係因訴外人黃宗宏未給付被告代為處理債務之報酬而
        作為補償云云。然按當事人主張有利於己之事實，就其
        事實有舉證之責任，民事訴訟法第 277條定有明文。又
        事實有常態與變態之分，其主張常態事實者無庸負舉證
        責任，反之，主張變態事實者，則須就其所主張之事實
        負舉證責任。系爭土地原本既登記為原告所有而非訴外
        人黃宗宏所有，被告主張原告為訴外人黃宗宏之人頭，
        訴外人黃宗宏以系爭土地作為未給付被告代為處理債務
        之報酬之補償等節，核屬變態事實，自應由被告負舉證
        責任，然被告就此並未提出其與訴外人黃宗宏間以系爭
        土地抵償報酬或結算欠款金額之文件以實其說；對照原
        告已提出由原告作為發票人、訴外人黃宗宏作為連帶保
        證人之本票 6紙，以及由原告及訴外人黃宗宏向被告還
        款及匯款共計600萬元之收據乙紙及匯款資料5紙等情，
        俱與證人黃宗宏所證述：當初伊要向被告借錢，被告不
        願借伊，要伊找一位有資產的人向被告借，並要求伊作
        連帶保證人；原告取得借款後交給伊使用，後來是其員
        工張素梅根據本票的到期日拿錢去還款等詞（見本院卷
        第69頁、第70頁）吻合，更難認被告上開抗辯為可採。
        縱因被告否認有該份不利於己之切結書原本存在，本院
        審酌上開各節仍認原告所提出之上開切結書影本之形式
        真正及實質真正均無可疑。準此，兩造與訴外人黃宗宏
        間之法律關係，自依據該「讓與擔保無息融資切結書」
        及該 6紙本票上之書面記載為斷，亦即：系爭借貸關係
        係以原告為借用人，訴外人黃宗宏為連帶保證人，足認
        兩造間確存在以系爭土地作讓與擔保之借貸關係無誤。
    ５、被告另辯稱：讓與擔保之法律名詞係於92年始有學者專
        篇論述，在此之前連一般法律人對讓與擔保均甚感陌生
        ，被告豈會在90年間就要求原告簽訂讓與擔保無息融資
        切結書云云。惟按債務人為擔保其債務，將擔保物所有
        權移轉與債權人，而使債權人在不超過擔保之目的範圍
        內，取得擔保物所有權者，為信託的讓與擔保，債務人
        如不依約清償債務，債權人得將擔保物變賣或估價，而
        就該價金受清償，最高法院70年台上字第 104號判例可
        資參照。是讓與擔保之概念至遲於民國70年間即曾為最
        高法院所引用並加以闡釋；且被告於89年 4月27日即與
        訴外人台鳳股份有限公司成立附有買回條款之土地買賣
        契約，此有土地買賣契約書影本乙份（見本院卷第41頁
        ）在卷可憑，並為被告所不爭（見本院卷第 137頁），
        此即與上開「讓與擔保無息融資切結書」所載之買回條
        款相仿，從而，被告上開辯詞顯與事實相違，並不足採
        。而被告確曾於91年 4月15日、91年5月15日、91年6月
        14日、91年 7月15日、91年8月14日及91年9月13日先後
        收受來自原告及訴外人黃宗宏之還款及匯款共計 600萬
        元等情，業如上述，是原告已依約將兩造間所存在以系
        爭土地作讓與擔保之借貸關係清償完畢，原告基於讓與
        擔保之合意及該「讓與擔保無息融資切結書」第三條之
        約定，請求被告移轉系爭土地，即非無據。
    ６、綜上所述，原告既已依約清償欠款，其依上開切結書第
        三條兩造間就系爭土地作為讓與擔保之約定，請求被告
        返還系爭土地，為有理由，應予准許。
四、末按命債務人為一定之意思表示之判決確定或其他與確定判
    決有同一效力之執行名義成立者，視為自其確定或成立時，
    債務人已為意思表示，強制執行法第 130條定有明文。本件
    判決係命被告將其所有不動產所有權移轉登記予原告，核其
    性質係屬命被告為一定之意思表示之判決，自應俟判決確定
    時，始視為被告已為意思表示，故本件雖為原告勝訴判決，
    原告亦陳明願供擔保聲請准予假執行，然屬不適於假執行之
    情形，是原告假執行之聲請為無理由，應予駁回。
五、本件判決所據事實基礎已臻明確，兩造其餘攻擊防禦方法及
    舉證，經本院斟酌後，認與判決結果無影響，爰不一一論述
    ，供此敘明。
六、據上論結，本件原告之訴為有理由，依民事訴訟法第78條，
    判決如主文。
中    華    民    國    99    年    12   月    28      日
                  民事第三庭  法  官  曾宏揚
以上正本係照原本作成。
如對本判決上訴須於判決送達後20日內向本院提出上訴狀。如委
任律師提起上訴者，應一併繳納上訴審裁判費。
中    華    民    國    99    年    12   月    28      日
                              書記官  陳見明

司法院資訊處製作；財團法人民間司法改革基金會備份。
